【裁判字號】    98,家抗,14
【裁判日期】    980716
【裁判案由】    繼承表示
【裁判全文】
臺灣嘉義地方法院民事裁定  98年度家抗字第14號
抗  告  人  丁○○即曾茂惠）.
                        西電力高培中心宿舍
代  理  人  乙○○
            甲○○
被繼承人    丙○○
上列抗告人因繼承表示事件，對於中華民國98年3月31日本院所
為第一審98年度聲繼字第2號裁定，提起抗告，本院合議庭裁定
如下：
    主  文
抗告駁回。
抗告程序費用新台幣1,000元由抗告人負擔。
    理  由
一、抗告意旨略以：
（一）抗告人於民國14年4月26日出生在當時的臺灣省台南州嘉
      義郡大林莊；於32年國中畢業後渡海至日本東京留學，就
      讀日本京都平安高等預備學校，33年3月考入日本在北平
      設立的華北高等工業學校（日本大專），時逢第二次世界
      大戰及兩岸眾所周知的原因與家裡失聯。
（二）於47年間，姪兒曾安榮將抗告人前往海外日本求學稱之為
      行方不明，並向法院聲請宣告抗告人於43年4月3日死亡；
      兩岸開放後，於84年間抗告人委託胞妹林曾枝向鈞院請求
      撤銷抗告人之死亡宣告等，一直無確定消息；至96年11月
      抗告人之子曾躍飛應臺灣有關單位的邀請入臺考察，借考
      察之際，見到姑姑林曾枝，問及10多年前委託之上開事宜
      時，胞妹林曾枝表明撤銷死亡宣告有困難不好辦理，故又
      重新委託臺灣友人於97年2月向鈞院聲請撤銷死亡宣告，
      經承辦法官告知抗告人，鈞院已於85年11月21日以84年度
      撤亡字第3號民事判決撤銷抗告人之死亡宣告；但胞妹因
      涉及遺產之財產利益一直未將撤銷死亡宣告之判決通知抗
      告人，因此，抗告人於97年6月為遺產一事委託友人至嘉
      義大林鎮調解委員會申請遺產之調解，未果後向鈞院聲請
      繼承表示。
（三）按臺灣地區與大陸地區人民關係條例第66規定：「大陸地
      區人民繼承臺灣地區人民之遺產，應於繼承開始起三年內
      以書面向被繼承人住所地之法院為繼承表示。」，前揭條
      例於81年9月16日公告，於同年9月19日執行；原審裁定認
      為抗告人之請求於88年11月31日經過3年，因時效超過而
      消滅，然抗告人係97年2月在鈞院開庭時才知撤銷死亡宣
      告之情事；依民法第128條規定，消滅時效自請求權可行
      使時起算，而所謂請求權可行使，乃指權利人得行使請求
      權之狀態而言。本件因抗告人之胞妹涉及遺產利益，於撤
      銷死亡宣告後隱瞞未告知，抗告人在大陸並不知道死亡宣
      告被撤銷，請求權無法行使，故消滅時效自無從於88年11
      月31日因時效經過而消滅；民法第128條延長臺灣地區與
      大陸地區人民關係條例第66條之規定，3年應從知道可行
      使請求權之97年3月3日起算等語。
二、查本件抗告人為大陸地區人民，被繼承人為臺灣地區人民，
    ，有戶籍謄本及財團法人海峽交流基金會證明書附卷可稽，
    故本件繼承表示事件，應適用台灣地區與大陸地區人民關係
    條例。按「大陸地區人民繼承臺灣地區人民之遺產，應於繼
    承開始起三年內以書面向被繼承人住所地之法院為繼承之表
    示；逾期視為拋棄其繼承權。大陸地區人民繼承本條例施行
    前已由主管機關處理，且在臺灣地區無繼承人之現役軍人或
    退除役官兵遺產者，前項繼承表示之期間為四年。繼承在本
    條例施行前開始者，前二項期間自本條例施行之日起算。」
    ，臺灣地區與大陸地區人民關係條例第66條定有明文。而前
    揭條例係於81年9月16日經行政院依同條例第96條規定公告
    ，於同年月18日施行，故大陸地區人民繼承臺灣地區人民之
    遺產，其繼承開始時間在81年9月18日之前者，除被繼承人
    係在臺灣地區無繼承人之現役軍人或退除役官兵，且其遺產
    在本條例施行前已由主管機關處理者，應於85年9月17日前
    為繼承之表示外，其餘應於84年9月17日前，向有管轄權之
    法院聲請繼承，否則視為拋棄其繼承權，此另有最高法院83
    年度台上字第355號判決意旨可資參照。
三、查本件抗告人主張被繼承人丙○○於45年3月4日死亡，而抗
    告人於47年10月6日經本院以47年度判字第502號宣告死亡，
    嗣於85年11月13日經本院以84年度撤亡字第3號撤銷抗告人
    上揭死亡宣告，固有本院84年度撤亡字第3號民事判決書影
    本附卷可憑，惟「死亡宣告」之制度，僅在於了結被宣告之
    人，在死亡宣告前，以其住所地為中心的法律關係；至於受
    死亡宣告之人如實際上尚生存，則之後所生之法律行為、所
    發生之新的法律關係，均不生任何影響，是本件抗告人縱經
    宣告死亡，然其於被繼承人丙○○死亡時，即依法享有繼承
    之權利，不因其經死亡宣告，亦不因該死亡宣告未經撤銷前
    而受影響，亦即抗告人於本件是否經宣告死亡，或其死亡宣
    告是否經撤銷，與其依前揭臺灣地區與大陸地區人民關係條
    例所明定之繼承表示無涉。且按民法第1147條規定：「繼承
    ，因被繼承人死亡而開始。」；又依前揭臺灣地區與大陸地
    區人民關係條例第66條第1項規定，繼承發生日在81年9月18
    日臺灣地區與大陸地區人民關係條例施行前開始者，自實施
    當天起算，最遲應於84年9月17日前，向有管轄權之法院聲
    請繼承；準此，本件抗告人既得於死亡宣告期間，依法行使
    其繼承之權利，惟其遲至98年2月23日始以書狀向原審聲請
    表示繼承，顯已逾越前揭條例第66條規定，應於繼承開始起
    3年（或4年）之法定期間，於法不合，原審依法予以駁回，
    並無違誤。抗告意旨指摘原裁定不當，求予廢棄，為無理由
    ，應予駁回。
四、據上結論，本件抗告為無理由，爰裁定如主文。
中    華    民    國    98    年    7     月    16    日
                  家事法庭審判長法  官  林世芬
                                法  官  涂裕洪
                                法  官  黃仁勇
上正本係照原本作成。
如不服本裁定應於裁定送達後十日內，依非訟事件法第45條「非
以適用法規顯有錯誤為理由，不得再抗告」之規定向本院提出抗
告理由狀。
中    華    民    國    98    年    7     月    16    日
                                書記官  孫靜芳


司法院資訊處製作；財團法人民間司法改革基金會備份。
